臺灣高等法院刑事判決　　　　　　　 100年度上易字第1439號
上　訴　人　臺灣臺北地方法院檢察署檢察官
被　　　告　陳璿宇
上列上訴人因被告被訴重利案件，不服臺灣臺北地方法院99年度
訴字第2095號，中華民國100 年6 月3 日第一審判決（起訴案號
：臺灣臺北地方法院檢察署99年度偵字第27457 號），提起上訴
，本院判決如下：
    主  文
上訴駁回。
    理  由
壹、程序部分（審理範圍）：
    被告陳璿宇因涉犯重利等案件，經臺灣臺北地方法院於民國
    100 年6 月3 日為第一審判決（99年度訴字第2095號），檢
    察官僅就被告涉犯重利罪部分不服，提起上訴，被告未上訴
    ，故本件僅就檢察官上訴之被告涉犯重利罪部分審理。
貳、實體部分：
一、公訴意旨略以：被告陳璿宇基於取得顯不相當重利之犯意，
    於99年10月上旬在便利通報上刊登借款之分類廣告，並以
    0000000000、0000000000號電話為聯絡電話，供急迫、輕率
    或無經驗之不特定多數人借款。嗣告訴人鄭鴻元因經濟窘困
    急需貸款應急，乃於99年11月上旬依上開電話與陳璿宇聯絡
    ，雙方談妥之後，陳璿宇即赴臺北市○○區○○路鄭鴻元住
    處附近，將新臺幣（下同）2 萬元貸予鄭鴻元，並約定每10
    天為4 千元之重利，鄭某支付二期重利後無力負擔，遂四處
    躲藏重利者催討，嗣告知任職臺北市政府警察局文山第一分
    局之偵查佐蔡忠仁，經警循線查獲。因認被告陳璿宇涉犯刑
    法第344 條之重利罪嫌。
二、按犯罪事實應依證據認定之，無證據不得認定其犯罪事實；
    不能證明被告犯罪者，應諭知無罪之判決，刑事訴訟法第15
    4 條第2 項、第301 條第1 項分別定有明文。次按，事實之
    認定應憑證據，如未能發現相當證據或證據不足以證明，自
    不能以推測或擬制之方法以為裁判基礎；又認定不利於被告
    之事實須依積極證據，苟積極證據不足為不利於被告事實之
    認定時，即應為有利於被告之認定，更不必有何有利之證據
    （最高法院40年度台上字第86號及30年度上字第816 號判例
    要旨參照）。據此，刑事訴訟上證明之資料，無論為直接證
    據或間接證據，均須達於通常一般之人均不致於有所懷疑，
    而得確信為真實之程度，始得據為有罪之認定，若關於被告
    是否犯罪之證明未能達此程度，而有合理性懷疑之存在，致
    使無從形成有罪之確信，根據「罪證有疑、利於被告」之證
    據法則，即不得遽為不利被告之認定（最高法院76年度台上
    字第4986號判例要旨參照）。另檢察官對於起訴之犯罪事實
    ，倘其所提出之證據，不足為被告有罪之積極證明，或其指
    出之證明方法，無從說服法院以形成被告有罪之心證，基於
    無罪推定之原則，自應為被告無罪判決之諭知（最高法院92
    年度台上字第128 號判例要旨參照）。
三、公訴意旨認被告陳璿宇涉犯刑法第344 條之重利罪嫌，無非
    係以證人鄭鴻元之證述及被告坦認曾借款2 萬元予鄭鴻元之
    事實，為其主要論據。
四、訊據被告陳璿宇固坦認借款2 萬元予告訴人鄭鴻元之事實，
    惟堅決否認有何重利之犯行，辯稱：我是在99年11月4 日借
    2 萬元給鄭鴻元的，當時我與他約定每10天利息5 百元，但
    我沒有預扣利息，更沒有收取什麼手續費、徵信費等費用，
    至今我連一期利息都沒收到等語。
五、經查：
  (一)按重利罪之成立，係以乘人急迫、輕率或無經驗貸以金錢或
    其他物品，而取得與原本顯不相當之重利為要件，故苟未乘
    人急迫、輕率或無經驗，縱取得與原本顯不相當之重利，仍
    難令負重利罪責（最高法院85年度台上字第4382號判決要旨
    參照）。證人即告訴人鄭鴻元於本院審理時證稱：我向陳璿
    宇借錢是要還欠朋友喝酒、賭博的錢，是一大堆朋友去喝酒
    ，要分攤酒錢，但我沒有錢，由朋友先付，事後再還，如果
    沒有還，是不會怎樣，但每天被催討，我也會不好意思等語
    （見本院卷第36頁背面至第37頁背面）。依告訴人鄭鴻元所
    稱：其借錢的目的是要喝酒、賭博的錢，如果沒還，朋友亦
    不會怎樣，僅告訴人自覺不好意思，足見告訴人借款當時並
    無急迫、輕率或無經驗等情狀甚明，即難認被告所為已該當
    重利犯罪之構成要件。
  (二)被告確曾於99年11月4 日借款2 萬元予告訴人之事實，業據
    證人即告訴人鄭鴻元證述屬實（見原審卷第147 頁），亦為
    被告所肯認（見原審卷第7 頁背面），洵堪認定。惟被告與
    告訴人間所約定之借款利率為何？是否有預扣利息、手續費
    或以其他名目預扣費用？被告是否曾收受利息？若有，則被
    告迄今共計收受若干利息？公訴人用以證明被告上揭重利犯
    行之證據，主要係以有證人即告訴人鄭鴻元之證述為其依據
    ，惟查，證人鄭鴻元於本院審理時，就上揭各點證述語焉不
    詳，而審酌其歷次警詢、偵訊及原審審理時所為證詞，內容
    屢有出入，更有諸多不合情理之處，尚難遽以採信。茲析述
    如下：
  1.證人鄭鴻元於99年12月2 日警詢時先證稱：我是於99年10月
    初在求職便利通報紙上看到借貸的資訊，就打電話給對方，
    和他們約在臺北市○○區○○路四段159 巷156 號2 樓我住
    處樓下，當天我向他們借了2 萬元，他們告訴我利息計算方
    式為每7 天為1 期、每期4 千元，每月最少得繳8 千元利息
    ，且當天要先扣利息4 千元及徵信費1 千元，所以我只拿到
    1 萬5 千元，在我借款之後，我總共還了4 期利息，都是在
    我準備好時打電話至行動電話號碼0000000000號、00000000
    00號給自稱「廖仔」的人，在電話中相約交錢地點等語（見
    偵查卷第29至31頁）。
  2.嗣於99年12月21日檢察官偵訊時又證稱：我是從98年12月初
    開始向被告借高利貸，我向他借了2 萬元，他是在我家樓下
    拿錢給我，當天我將我的身分證抵押給他，並開了1 張2 萬
    元的本票，但他預扣了4 千元的利息及1 千元的徵信費，而
    且告訴我每10天要繳1 期利息4 千元，我總共繳過2 期利息
    等語（見偵查卷第116至118頁）。
  3.再原審100 年5 月6 日審理於檢察官進行主詰問時，先證稱
    ：我於99年10月間從報紙上看到借貸廣告，就打電話去錢莊
    借錢，我與錢莊的人約在我家樓下，向他們借了2 萬元，約
    定利息好像是每1 萬元2 千元或1 千5 百元的利息，當天扣
    了手續費1 千元及利息3 千元後，我實際上只拿到1 萬6 千
    元，還抵押了身分證並開立了本票，我總共繳過2 次的利息
    等語；惟經檢察官、辯護人及原審進一步詢問其為何歷次警
    詢、偵訊就借款利息等細節回答均不一致時，即改稱：因為
    我總共跟兩家錢莊借過錢，所以利息到底怎麼算，是每萬元
    每期要繳2 千元還是1 千5 百元？到底是7 天算1 期還是10
    天算1 期？借款當天有無扣徵信費用？我到底還了幾次利息
    等，這些狀況我自己也都搞混了；我印象中應該是還了2 次
    的利息吧，但是這部分我都沒有收據，都是對方打電話給我
    約地方，我再拿過去給他，但還款時間、電話號碼、還款地
    點等，我都不記得了，當時來收利息的人是不是被告，我也
    沒有印象；基本上我對於自己在99年12月2 日前是否見過被
    告這件事情沒有印象，因為每次來收利息的人都不一樣等語
    （見原審卷第147 頁正、背面、第150 頁背面至第151 頁、
    第152 頁背面）。
  4.勾核證人上揭3 次證詞，有下列矛盾不一之處：
  (1)證人向被告借款之時間究係98年12月初或99年10月間，證述
    屢有出入，更從未證稱係於起訴書所記載之99年11月上旬向
    被告借款。
  (2)關於借款利息之約定，究係7 天1 期或10天1 期？每期利息
    究竟是4 千元或3 千元（以其於審判中所證每萬元1 千5 百
    元計算結果）？證述亦有矛盾。
  (3)關於借款當天，究係扣除了4 千元之利息及1 千元之徵信費
    後，實際僅取得1 萬5 千元？還是扣除3 千元利息及1 千元
    徵信費，取得1 萬6 千元？其證述亦有扞格。
  (4)對於利息繳納次數，究係2 次或4 次？證述亦扞格不入。
  (5)綜上，告訴人歷次證述就被告構成重利犯行之上揭各情，既
    已存有諸多前後不一致之瑕疵，則其指訴真實性，即非無疑
    。況其於原審明確陳稱：因為我總共跟兩家錢莊借過錢，所
    以利息到底怎麼算、每期每萬元究竟要繳2 千元或1 千5 百
    元、到底是7 天算1 期還是10天算1 期、借款當天預扣了哪
    些費用、我總共還了幾次利息等這些狀況我自己也都搞混了
    ；基本上我對於自己在99年12月2 日被告被抓前是否見過他
    這件事情沒有印象，當天的狀況，是因為我借錢的2 家錢莊
    都打電話跟我要錢，我就把電話都給警察，警察叫我聯絡錢
    莊的人，說要幫我處理，才會發生把被告約出來，並發生被
    告開的車子拖行到警察的這個狀況；這場意外發生後，我在
    警局第2 次作證時指認借錢給我的人即開車撞到警察的人是
    鄭英慶，是因為警察拿了照片，還暗示我要我一定要認出來
    ，我才說好像是鄭英慶，但其實我也不能確定等語（見原審
    卷第147 頁背面、第148 頁、第152 頁背面至第153 頁），
    繼於本院審理時，就檢察官詰問：對於你在原審作證時說，
    有一家錢莊每1 萬元收2 千元利息，另一家錢莊每1 萬元收
    1 千5 百元利息，你忘記被告向你收多少利息，現在有印象
    嗎？乙節，告訴人回答：其實現在也....（見本院卷第37頁
    背面），堪認告訴人對此情無法明確肯認無訛，否則豈會語
    焉不詳。足見告訴人就對其放款並收取重利之人究竟是否即
    為被告，印象極為模糊且無把握，揆諸上揭最高法院判例意
    旨及「罪證有疑，利於被告」之證據法則，實難逕以其上揭
    具瑕疵之指訴，而遽為不利被告之認定。
  5.另公訴人雖以0000000000號及0000000000號之行動電話通聯
    紀錄（見原審卷第75頁至第78頁），主張被告係於99年11月
    13日、14日或同年月15日間某日，向告訴人收取1 期與原本
    顯不相當之利息。惟查，通聯紀錄本身僅得證明被告所持用
    之0000000000號行動電話與告訴人所持用之0000000000號行
    動電話確有通話之事實，對於其等通話之內容為何，實屬難
    以證明，而證人既先證稱對借款利息約定及還款情形均已無
    印象，經公訴人提示通聯紀錄並詢問通話目的是否均為還錢
    後，雖答稱：是，跟他們通聯應該就是要還錢，不然就是我
    躲他們不接電話這樣等語，然原審審酌卷附0000000000號及
    0000000000號行動電話自99年11月1 日至99年12月2 日之全
    部通聯紀錄（見原審卷第74至85頁），發覺該2 支行動電話
    僅於99年11月5 日有6 次通話紀錄（分別為當日12時19分許
    、18時19分許、18時37分許、18時54分許、19時19分許及19
    時20分許）、99年11月13日有1 通通話紀錄（15時23許）、
    99年11月14日有2 通通話紀錄（1 時19分許及18時14分許）
    、99年11月15日有1 通通話紀錄（15時57分許）及99年12月
    2 日有7 通通話紀錄（17時52分許、17時53分許、17時59分
    許、18時5 分許、18時59分許、19時9 分許及22時47分許）
    ，倘依公訴人所指，認比對通聯紀錄與證人供述後，可認被
    告與證人間係約定以每7 日為1 期繳付利息，則若被告於99
    年11月13日至15日間收取1 期利息，自當於99年11月21日23
    日間再向證人催討下期利息，豈有自99年11月15日通話後，
    即再無音訊，遲至99年12月2 日始再與證人聯繫之理？實已
    難排除證人係在記憶不清之情形下，所為陳述之可能！再者
    ，原審審酌證人向員警報案表示遭人催討重利之時間為99年
    12月2 日1 時39分許（見偵查卷第29頁），然於該時前後幾
    日，被告與證人全無通聯紀錄，而當日17時52分許2 人間第
    1 通通聯紀錄，亦係由證人發話予被告（見原審卷第85頁）
    ，益徵證人所證：係因錢莊向其催討債務始報警欲抓被告等
    情，與客觀事實不符。是公訴人以有瑕疵之告訴人指訴作為
    佐證，遽以推論被告至少於99年11月13日、14日或同年月15
    日間某日收受1 期重利等情，尚屬臆測，不足資為不利被告
    之認定。
  (三)綜上所述，依檢察官所舉證據難認被告有何公訴意旨所指之
    重利犯行，此外，本院復查無其他積極證據足資證明被告有
    公訴意旨所指之犯行，應認被告之犯罪尚屬不能證明，自應
    為無罪判決之諭知。
六、原審以被告之犯罪不能證明為由，而諭知被告無罪之判決，
    經核尚無違誤。檢察官提起上訴意旨略以：(一)告訴人於警詢
    、偵查及審理中指述內容有所出入雖有上開出入，然對曾於
    98年底，依報紙廣告找到被告借高利貸，借款2 萬元，當天
    簽立2 萬元本票交給被告，被告預扣利息及徵信費後實際交
    付1 萬多元，雙方約定利息之計算方式為7 天或10天繳交利
    息4000元，確實交過2 次利息予被告等有關被告貸放重利之
    重要內容均相符。(二)告訴人證述之利息計算方式，縱有日數
    及金額上之些許之不確定，然於告訴人同時向不只1 家錢莊
    借錢之情形下，應可理解，自不能僅因告訴人之證述有上述
    矛盾，即認全部均不可採信。(三)被告於偵查及審理中均就自
    己有於99年11月4日借款2萬元予告訴人之事實坦白承認，上
    開事實毫無可疑，告訴人於警局就放款之人指認出錯乙事，
    應就本案被告為放款之人此一事實不生影響。(四)依卷附行動
    電話通聯紀錄，可知告訴人於99年11月4 日向被告借得上開
    款項後，被告於大約1 週即同年月13日開始，連續多日與告
    訴人有通話紀錄，此與告訴人於偵審中證稱約7 至10日之繳
    息週期相符。(五)本件被告於貸放2 萬元予告訴人之當下，即
    先預扣首期之利息，被告所為即屬已取得利息，又告訴人歷
    次證述之利息計算方式雖有些許差異，然其計算出來之利率
    ，分別高達年利率百分之540 、百分之720 、百分之960 ，
    均遠超過民法第205 條所規定約定利率週年利率百分之20之
    標準，亦遠高於一般銀行借貸之利率計算標準，則被告收取
    之利息自與原本顯不相當，而指摘原判決不當。惟查：(一)按
    刑法第344條之重利罪，必係行為人乘他人急迫、輕率或無
    經驗貸以金錢或其他物品，而取得與原本顯不相當之重利者
    ，始足當之，而所謂急迫，係指緊急迫切需要金錢或其他物
    品運用而言，倘借用人非處於急迫情形，縱貸與人貸與高利
    ，亦難以重利罪相繩，業如前述。本件告訴人向被告借款之
    目的，係用於償還友人代墊之酒錢、賭博債務，若未及時清
    償，僅告訴人自覺不好意思，其友人並未對其有急迫催討行
    為，已據告訴人於本院審理時陳證在卷，則被告之借款予告
    訴人之行為，顯非乘他人急迫、輕率或無經驗貸以金錢，則
    被告縱貸予告訴人金錢，與刑法重利罪構成要件有間。(二)按
    認定犯罪事實應依證據，為刑事訴訟法所明定，故被告否認
    犯罪事實所持之辯解，縱屬不能成立，仍非有積極證據足以
    證明其犯罪行為，不能遽為有罪之認定（最高法院30年度上
    字第1831號判例要旨參照）。依上揭說明，縱認被告辯稱其
    尚未收取利息不能成立，仍非有積極證據足以證明其犯罪行
    為，不能遽認被告有本件重利犯行。(三)告訴人鄭鴻元與被告
    就是否成立重利罪行，具利害對立關係，其指訴固可作為被
    告重利犯行成立與否判斷依據之一，惟仍需有其他證據足佐
    ，以達無合理懷疑之程度，而告訴人鄭鴻元所為指訴或為單
    一指訴，或前後不一，或欠缺明確證據，檢察官亦未提出積
    極證據資以證明被告有重利之犯行。(四)至檢察官其餘上訴部
    分，原判決已詳敘其理由，並無違誤之處。綜上所述，檢察
    官上訴意旨所指各節，均無從使本院形成被告有罪之心證，
    是其上訴為無理由，應予駁回。
據上論斷，應依刑事訴訟法第368 條判決如主文。
本案經檢察官李叔芬到庭執行職務。
中    華    民    國    100    年    8    月    30    日
                  刑事第四庭   審判長法  官  陳筱珮
                                     法  官  陳玉雲
                                     法  官  邱滋杉
以上正本證明與原本無異。
不得上訴。
                                     書記官  劉貞達
中    華    民    國    100    年    8    月    31    日